臺灣臺北地方法院刑事判決　　　　　　　 96年度訴字第176號
公　訴　人　臺灣臺北地方法院檢察署檢察官
被　　　告　乙○○
選任辯護人　楊俊雄律師
上列被告因誣告案件，經檢察官提起公訴（九十五年度偵字第一
八一八六號），本院判決如下：
    主  文
乙○○意圖他人受刑事處分，向該管公務員誣告，處有期徒刑陸
月，緩刑貳年。
    事  實
一、乙○○明知楊忠信並無傷害伊之事實，竟意圖使楊忠信受刑
    事處分，於民國九十四年四月二十日，向臺北市政府警察局
    信義分局六張犁派出所警員誣指：楊忠信於九十四年四月十
    九日（嗣於偵查中改稱九十四年四月十七日）十時許，在臺
    北市○○街一五六巷三三弄九號吳興新村大勇樓一樓會客室
    ，見伊前來與朋友程國祥、甲○○聊天，即基於傷害之犯意
    ，上前將伊推倒在地，使伊受有右肘、右胸挫傷、右第九肋
    骨骨折等傷害云云，而對楊忠信提出傷害罪之告訴。嗣經臺
    灣臺北地方法院檢察署檢察官於九十五年七月三十一日以九
    十五年度偵字第九五００號對楊忠信所涉之上開傷害罪嫌為
    不起訴處分。
二、案經楊忠信訴由臺灣臺北地方法院檢察署檢察官偵查起訴。
    理  由
一、證據能力部分：
    按被告以外之人於審判外之言詞或書面陳述，除法律有規定
    者外，不得作為證據，刑事訴訟法第一百五十九條第一項固
    定有明文；惟按被告以外之人於偵查中向檢察官所為之陳述
    ，除顯有不可信之情況者外，得為證據，同法第一百五十九
    條之一第二項亦有規定；另按被告以外之人於審判外之陳述
    ，雖不符前四條之規定，而經當事人於審判程序同意作為證
    據，法院審酌該言詞陳述或書面陳述作成時之情況，認為適
    當者，亦得為證據；當事人、代理人或辯護人於法院調查證
    據時，知有第一百五十九條第一項不得為證據之情形，而未
    於言詞辯論終結前聲明異議者，視為有前項之同意；同法第
    一百五十九條之五規定甚明。證人甲○○於偵查中向檢察官
    所為之陳述，業經具結且無顯不可信之情形存在，依刑事訴
    訟法第一百五十九條之一第二項規定，自具備證據能力；本
    案其餘之傳聞證據，因被告乙○○及公訴人對於證據能力均
    不表爭執，本院審酌該等言詞陳述或書面陳述作成之情況，
    相關陳述人均未曾主張非出於任意性或不正取供，足信作成
    時之情況，應無違法或不當情事，因而認為適當，故該等言
    詞陳述或書面陳述，均具備證據能力而均得作為證據，合先
    敘明。
二、訊據被告乙○○固坦認有向偵查機關對告訴人楊忠信提出傷
    害告訴，惟矢口否認有何誣告犯行，辯稱：伊確實有遭楊忠
    信推倒在地成傷，伊於警詢時供稱案發時，除伊及楊忠信外
    ，僅有程國祥一人在場，甲○○並不在現場，伊亦未曾供稱
    案發時甲○○在場；又依證人丁○○所為證述，楊忠信曾親
    口告知伊遭楊忠信傷害之事，雖丁○○並未親眼目睹事發經
    過，惟足以證明楊忠信有與伊發生糾紛而將伊推倒受傷之事
    實；另因伊患有重憂鬱症及廣泛性焦慮症及失智合併憂鬱症
    ，始會於偵查中有供述不一之情形，從而，雖另案檢察官以
    無積極證據而就楊忠信涉犯之傷害罪責為不起訴處分，然伊
    確有遭楊忠信傷害之事實，是伊對楊忠信提起傷害告訴，自
    無誣告之故意云云。經查：
（一）被告曾於九十四年四月二十日上午十時許，至臺北市政府
      警察局信義分局六張犁派出所，向警員指稱伊於九十四年
      四月十九日十時許，在位於臺北市○○街一五六巷三三弄
      九號吳興新村大勇樓一樓會客室，遭到本案告訴人楊忠信
      徒手猛力推倒在地，而受有右肘、右胸挫傷、右第九肋骨
      骨折等傷害，而對楊忠信提出傷害告訴等情，有九十四年
      四月二十日警詢筆錄附卷可參（見九十五年度他字第三一
      號卷《下稱他字三一卷》第三四頁至第三六頁）；而楊忠
      信否認有何推打傷害被告之事實，經臺灣臺北地方法院檢
      察署（下稱臺北地檢署）分案偵查後，復認楊忠信傷害被
      告之犯罪嫌疑不足，而經該署檢察官於九十五年七月三十
      一日以九十五年度偵字第九五００號對楊忠信為不起訴處
      分，此有上開不起訴處分書附卷可證，並經本院調取臺北
      地檢署九十五年度偵字第九五００號傷害案件卷宗核閱無
      訛。
（二）關於被告所指訴遭到楊忠信傷害之時間及就醫情形，被告
      曾於九十四年四月二十日警詢時指訴伊遭楊忠信傷害之時
      間，係九十四年四月十九日上午（見他字三一卷第三五頁
      ）；惟於九十五年一月二十三日檢察事務官訊問時，被告
      改稱係九十四年四月十七日上午十時至十一時許遭楊忠信
      傷害，而於被打當天即前往就醫（見他字三一卷第十六頁
      、第十七頁）；嗣被告又於九十五年二月十五日檢察事務
      官訊問時供稱：楊忠信係九十四年四月十七日打伊的，伊
      痛了二天受不了才去就醫，發現肋骨插到肺等語（見他字
      三一卷第四二頁）；再觀諸被告所提出由臺北醫學大學附
      設醫院於九十四年四月十九日開立之診斷證明書，其上清
      楚載明被告急診之日期為九十四年四月十九日（見他字三
      一卷第三七頁），另一紙由上開同一所醫院於九十四年五
      月二日開立之診斷證明書亦為相同記載，並載明被告係於
      同日即出院等情（見他字三一卷第十頁），被告並供稱伊
      僅有至臺北醫學大學附設醫院就診，未再至其他醫院求診
      （見他字三一卷第六七頁），是堪認被告就醫之日期係九
      十四年四月十九日。比對被告上開供述可知，被告所指訴
      遭楊忠信傷害之時間、是否當日就醫等，前後供述不一多
      有矛盾，實難遽信為真實。被告雖另辯稱其患有重憂鬱症
      及廣泛性焦慮症及失智合併憂鬱症，始會於偵查中就傷害
      之時間供述不一云云，然而，被告前往警局對楊忠信提出
      傷害告訴之時間為九十四年四月二十日，係在就醫之隔日
      ，距離被告所謂遭楊忠信傷害之時間僅間隔一日（九十四
      年四月十九日）或三日（九十四年四月十七日），故被告
      記憶應尚屬深刻，無混淆可能，再觀諸被告無論於偵查、
      本院審理時就本案所為之其餘陳述，均可清楚表明其意，
      對答亦無困難，並未受其憂鬱症、失智症所影響，是被告
      上開所辯，僅係推諉卸責之詞，不足採信。此外，被告與
      楊忠信於事發前並不相識，素昧平生，亦無仇怨，業據被
      告與楊忠信供陳明確（見他字三一卷第四三頁、本院卷第
      五五頁），是楊忠信並無故意推打被告成傷之動機；又被
      告雖稱楊忠信或係欲奪取其身上之金錢始為傷害犯行，然
      依被告所指訴之傷害過程，楊忠信係於吳興新村大勇樓一
      樓會客室處，在程國祥面前，突然動手推打被告，然楊忠
      信於當時係擔任吳興新村自治會會長（此為楊忠信自承，
      被告對此亦不爭執），且為具有通常智識之人，其若有奪
      取財物之故意，衡情應趁被告獨自一人行動時下手，較易
      達其目的且避免犯行遭人發覺，應不會在尚有第三人在場
      、被告得以求救時遂行不法犯行；又被告於本院審理時供
      稱伊遭被告傷害後，是走路回家的，沒有馬上看醫生等語
      （見本院卷第一０七頁反面），然依據診斷證明書所載之
      傷勢，被告所受傷害已嚴重達到肋骨骨折之程度，其疼痛
      程度絕非輕微，以被告於事發時八十歲之體力、身體狀況
      觀之，被告應已無法走路返家，被告本人或在場之人遇此
      突發事端亦應立即通知被告家屬前往處理，而被告於返家
      後亦應立即就醫診治，端無忍耐二日肋骨骨折之痛苦才看
      診之道理；是被告所指訴遭到傷害之情節，在在均與常情
      有違。
（三）又證人甲○○於九十五年九月十四日檢察官訊問時結證稱
      ：伊沒有看到被告與楊忠信吵架、傷害之事，但被告曾拿
      一張紙（名片）要伊按照上面的文字說明（見九十五年度
      偵字第一八一八六號卷《下稱偵查卷》第十二頁）；復於
      本院審理時證稱：被告拿名片給伊，告訴伊怎麼作證，要
      伊證明他和楊忠信之間的事，還囑咐伊千萬不要忘記等語
      （見本院九十六年五月七日審判筆錄第十五頁）。觀諸甲○○所提出之名片二張，依正面文字可知係被告之名片，
      而背面則分別清楚載明：「請記住，九十四年四月十七日
      上午十一時左右在你們客廳和程國祥談話時被楊忠信沖（
      應為衝之誤）進來推打倒地，當場摔斷肋骨」、「九十四
      年四月十七日上午十一時左右在你們會客室和程國祥談話
      被楊忠信沖進來推打倒地，當場摔斷肋骨」等語（見九十
      五年度他字第二四二八卷《見他字二四二八卷》第二一頁
      ），且被告於檢察事務官訊問時坦認該名片係伊交付予甲○○，且供稱：「（問：為何要給證人甲○○這二張名片
      ？」我是要告訴證人周（毓清）為此事作證，因為他聽不
      到，所以我寫在名片上面」（見他字三一卷第十四頁）；
      是甲○○所證稱係被告要伊就其所指訴遭到楊忠信傷害一
      事作證，確為真實。雖被告嗣於本院審理時辯稱：伊有交
      給甲○○那二張名片，因為甲○○係伊之老部下，伊向他
      訴苦，之所以於名片上寫上開文字，是怕有人問甲○○有
      沒有打的時候，甲○○可以回答，伊並沒有叫甲○○作偽
      證云云（見本院卷第六九頁）。惟查，於上開其中一張名
      片上，除敘及人、事、時、地之外，尚有「請記住」三字
      ，若僅係被告向甲○○單純訴苦，實無必要加註「請記住
      」三字，而「請記住」之用詞復與甲○○前所證稱被告要
      伊記住楊忠信有推打被告且指示伊為被告作證一節相符，
      是被告上開辯稱實不足採。又甲○○證稱被告係伊之老長
      官，伊對被告很好（見本院卷第六七頁），核與被告供稱
      甲○○與其之間有長官部屬之情誼等情相符，則甲○○亦
      無故為虛偽陳述誣陷被告之動機及必要。再者，被告曾於
      九十五年一月二十三日檢察事務官訊問時供稱：九十四年
      四月十七日當天十時許至十一時許，伊係在營房內找同鄉
      、老同事程國祥、甲○○聊天，楊忠信突然走出來問伊來
      這裡幹什麼，伊說找朋友聊天，伊從椅子上突然站起來，
      楊忠信就動手推伊云云（見他字三一卷第十六頁、第十七
      頁），明確表示伊遭楊忠信傷害之時，證人甲○○在場；
      然經檢察事務官於九十五年二月十五日訊問甲○○當時之
      情形，甲○○明確表示伊並沒有看見楊忠信打被告後，在
      場聽聞之被告始改稱甲○○並沒有看見楊忠信打伊，復在
      檢察事務官質之：「為何上次開庭說甲○○有看到，今日
      卻說他沒有看到？」時，又供稱：「因為甲○○怕麻煩，
      才說假話」，迨甲○○續稱：「（問：告訴人稱你怕麻煩
      ，才說假話，有無此事？）沒有這件事，我可以對天發誓
      ，我根本沒有看到」等語後，被告嗣又供稱：「（問：到
      底甲○○有無看到？）我不知道」等語（見他三一卷第四
      二頁）；自此之後，被告無論於偵查中或本院審理時，即
      均供稱甲○○並不在現場，未目睹伊遭傷害之事。是以，
      徵諸上開事證，被告係在檢察事務官訊問時，先虛偽供稱
      伊遭毆打時甲○○在場，並欲利用伊與甲○○之友好關係
      ，教唆甲○○為附和之證詞，然在甲○○未依其指示而為
      不利於楊忠信之證詞後，被告始改稱甲○○不在現場。從
      而，被告明知甲○○並無看見楊忠信傷害伊之情事，卻仍
      指示甲○○為虛偽陳述，其有故為誣陷楊忠信之情事，至
      為顯然。
（四）又證人丁○○雖於本院審理時證稱：在被告與楊忠信發生
      衝突的那一天下午三點多，伊散步回來時，楊忠信告訴伊
      被告被他好好修理了一頓，伊說這麼大年紀，大家都是退
      伍軍人，從同一條船上來的，何必這樣呢，說完伊就走了
      ；一個星期後，伊遇到被告，被告的太太攙著他，伊問被
      告怎麼了，被告說他被楊忠信推倒了，伊說伊知道，楊忠
      信有告訴伊，被告說他要告楊忠信，伊說不要這樣，好好
      休養，一段時間好了再說，伊話說到這裡就沒講了；後來
      伊與丙○○買了水果去被告家，伊跟被告說年紀那麼大了
      不要打官司，被告就答應了，接著因為丙○○有兩個小孩
      在國小讀書，丙○○就說要去接小孩，他要伊對楊忠信講
      ，要楊忠信去道個歉，表示歉意，到伊回去時，楊忠信站
      在門口的變壓器旁，伊就對楊忠信說：「你把人家弄成這
      樣不理不問不好吧，他說他要去告你喔」，楊忠信楞了一
      下，伊對楊忠信說：「你不要緊張，我已經與丙○○幫你
      說好了，明天早上你買個水果到乙○○家去慰問一下表示
      歉意」，楊忠信也答應了，還問伊被告住哪裡，伊就帶楊
      忠信到被告家跟楊忠信說被告家的位置，還跟楊忠信說他
      明天早上要到，楊忠信說沒有問題，結果第二天早上七點
      多，楊忠信拿著信義分局的信對伊說信義分局要他過去，
      伊就叫楊忠信快去，後來伊等了四個小時，約十一時多時
      伊就主動去找楊忠信，楊忠信就說他不要去被告家了，被
      告要告就去告好了，所以第二天伊和楊忠信就沒有去被告
      家，後來的事情伊也不知道等語（見本院九十六年五月七
      日審判筆錄，本院卷第七０頁至第七二頁）；其中證人丁○○與丙○○一起買水果去探望被告，丁○○有勸被告不
      要告楊忠信等情，雖與證人丙○○於本院審理時證述情節
      相符（見本院卷第一０六頁），惟對照被告於本院審理時
      供稱：丁○○有一天到伊家大門口對伊說，明天上午九點
      楊忠信要來向伊道歉，伊答應他的調解，到了第二天伊打
      開門看到丁○○來了，楊忠信在丁○○的後面大概三、四
      公尺，伊開門時聽到有人說楊忠信有信，楊忠信就回頭說
      不談了，讓他們去告好了等語（見本院卷第十七頁、第一
      一一頁），可知丁○○與被告二人就彼等約定之第二天早
      上，楊忠信是否有至被告家門口一節，供述有所差異，況
      楊忠信堅詞否認有上述丁○○所敘述之情節，證稱伊絕無
      告知丁○○伊有修理被告之事，參以丁○○所為與楊忠信
      之對話、調解之過程，亦無其他積極事證可資佐證，故實
      難以丁○○上開證述，即認定楊忠信有傷害被告之事實。
      又證人丙○○於本院審理時證稱：伊並沒有看見楊忠信傷
      害被告之過程，是某天伊在外面散步時，被告之太太遇見
      伊跟伊說被告被楊忠信推倒，而伊買了水果和丁○○一同
      去看被告傷好了沒，隔了兩天，丁○○告訴伊他有遇到楊
      忠信，跟楊忠信說已幫他調解，去道歉就好的事情等語（
      見本院卷第一０六頁、第一０七頁），是雖丙○○聽聞被
      告受傷後，與丁○○一同至被告家探望被告，惟關於被告
      受傷之原因、楊忠信對此事之態度，丙○○均係聽聞他人
      所言，非親身見聞，是自難據以認定被告所受之傷害，係
      遭到楊忠信傷害所致。又楊忠信證稱：住在他們那棟樓的
      都是有功人員，但丁○○之前擔任少尉軍官開小差遭到判
      刑，是冒名住進吳興新村，所以伊看不起他，也曾質問過
      丁○○，伊和丁○○是死對頭，已經十幾年沒有說話了，
      丁○○想找機會報復等語（見本院卷第五六頁、第一０八
      頁）；而丁○○亦不否認楊忠信曾質疑伊居住吳興新村之
      資格，伊很生氣故有拿人事命令給楊忠信看之事實（見本
      院卷第七六頁）；是以楊忠信所稱丁○○與伊之間曾生怨
      隙，並非杜撰，則丁○○是否欲挾怨報復，始虛構楊忠信
      有承認傷害、允諾向被告道歉之事，尚有合理之懷疑。從
      而，尚難以丁○○、丙○○上開證述，認定被告指訴遭楊
      忠信傷害一節，確為真實。又被告供稱楊忠信傷害伊時，
      證人程國祥在場親見，且係程國祥將伊扶起來的云云，然
      查，證人程國祥已於九十五年三月七日死亡，此有戶籍資
      料一紙附卷可證（見本院卷第三九頁），是本院已無從傳
      訊程國祥以證明被告所述是否為真，附此敘明。
（五）被告雖提出診斷證明書欲證其確受有傷害，惟可以造成右
      肘、右胸挫傷、右第九肋骨骨折等傷害之原因，容有多端
      ，被告受傷時已高齡八十歲，若不慎跌倒、或發生交通事
      故，均有可能造成上開傷害，是縱使被告確受有上開傷害
      ，亦難認即係楊忠信推打所致。又關於被告所為楊忠信推
      打伊倒地成傷之指訴，係被告之親身經歷，並無誤信誤認
      之可能，惟徵諸前揭事證，除楊忠信堅詞否認有何傷害被
      告之事實外，被告尚有前後供述不一，指示甲○○為不實
      證述之異常舉動，是其明知楊忠信並無傷害伊之事實，仍
      向有偵查權限之警員對楊忠信提出傷害告訴，其有使楊忠
      信受刑事處分之意圖，彰彰明甚，被告辯稱伊無誣告故意
      ，實無足取。綜上，本件事證明確，被告誣告犯行堪以認
      定，應依法論科。
三、核被告所為，係犯刑法第一百六十九條第一項誣告罪。查被
    告為本案犯行時，為滿八十歲之人，爰依刑法第十八條第三
    項規定減輕其刑。爰審酌被告前開誣告行為妨害國家司法權
    之正確行使及有效利用，暨其犯後態度、品行、智識程度等
    一切情狀，量處如主文所示之刑。又刑法部分條文業於九十
    四年一月七日修正，九十四年二月二日公布，於被告行為後
    之九十五年七月一日施行，而犯罪在刑法前開修正施行前，
    而於施行後裁判，則其緩刑之宣告，應適用修正施行後（即
    新法）第七十四條之規定（最高法院九十五年五月二十三日
    九十五年度第八次刑事庭會議決議參照）。查本案被告前未
    曾犯罪而受有期徒刑以上刑之宣告，有臺灣高等法院被告前
    案紀錄表在卷可參（見本院卷第五頁），其經此次追訴判決
    後，當能知所警惕，信無再犯之虞，且被告年方八十二歲，
    現罹患重憂鬱症及廣泛性焦慮症，並有失智症合併憂鬱症狀
    ，功能衰退，需他人照顧，此有臺北醫學大學附設醫院九十
    六年二月五日診斷證明書、國軍松山總醫院附設民眾診療服
    務處九十六年二月七日診斷證明書二紙在卷可證（見本院卷
    第八四頁、第八五頁），是被告年事已高，健康狀況不佳，
    亦不適宜入監服刑，本院因認對其所宣告之刑，以暫不執行
    為適當，爰併予宣告緩刑二年，以啟自新。
據上論斷，應依刑事訴訟法第二百九十九條第一項前段，刑法一
百六十九條第一項、第十八條第三項、第七十四條第一項第一款
，判決如主文。
本案經檢察官王鑫健到庭執行職務。
中　　華　　民　　國　　96　　年　　6 　　月　　27　　日
                    刑事第一庭  審判長法  官  陳興邦
                                      法  官  蘇嘉豐
                                      法  官  劉素如
上正本證明與原本無異。
如不服本判決，應於判決送達後10日內向本院提出上訴狀（應抄
附繕本）。告訴人或被害人如對於本判決不服者，應具備理由請
求檢察官上訴，其上訴期間之計算係以檢察官收受判決正本之日
期為準。
                                      書記官  陳育君
中　　華　　民　　國　　96　　年　　6 　　月　　27　　日
附錄本案論罪法條
中華民國刑法第169條
意圖他人受刑事或懲戒處分，向該管公務員誣告者，處7 年以下
有期徒刑。
意圖他人受刑事或懲戒處分，而偽造、變造證據，或使用偽造、
變造之證據者，亦同。
